【裁判字號】    98,重上更(一),191
【裁判日期】    990701
【裁判案由】    偽造有價證券等
【裁判全文】
臺灣高等法院刑事判決           98年度重上更(一)字第191號
上  訴  人
即  被  告  乙○○
選任辯護人  陳正旻律師
上列上訴人因偽造有價證券等案件，不服臺灣板橋地方法院94年
度訴字第494號，中華民國95年10月16日第一審判決（起訴案號
：臺灣板橋地方法院檢察署93年度偵續字第174號），提起上訴
，判決後，經最高法院發回更審，本院判決如下：
    主  文
原判決撤銷。
乙○○無罪。
    理  由
一、公訴意旨略以：被告乙○○先前曾借款予告訴人甲○○之妻
    即證人丙○○（已於87年8月間離婚），為避免證人丙○○
    無力清償，且欲使告訴人對證人丙○○之債務共負清償責任
    ，竟基於偽造文書加以行使之犯意，於不詳時地，書寫內容
    為：「茲向乙○○借款現金新臺幣（下同）壹佰參拾萬元整
    ，期限二個月，如逾期未還，願受法律制裁，並放棄一切法
    事及民事訴訟權利，及至清償日止計算之利息，訴訟費用由
    甲○○連帶負責，臺北縣三重市○○○路18巷26號1樓，TEL
    ：(02)0000-0000，中華民國86年5月7日」之借據一紙，並
    在前開借據上偽簽「甲○○」之署名，致使告訴人負擔債務
    ，足生損害於告訴人。被告為製造確有借款予告訴人之證據
    ，乃於86年5月3日匯款100萬元至告訴人於臺灣中小企業銀
    行南三重分行，帳號：0000000000之帳戶，復於同年5月5日
    匯款30萬元至甲○○前開帳戶，旋即於匯款當日（即86年5
    月3日其86年5月5日），以三紙支票將前開匯入之130萬元領
    （此部分之支票是否係證人丙○○盜用告訴人印章所簽發由
    檢察官另案偵辦）。被告復基於偽造有價證券之犯意，明知
    告訴人並未同意簽發本票，竟於86年12月2日，在臺北市○○○路○段，持空白之本票，要求證人丙○○在發票人欄偽
    造告訴人署押，證人丙○○乃在發票人欄簽寫「丙○○、甲○○」，並交付予被告（證人丙○○涉犯偽造有價證券罪部
    分由檢察官另案偵辦），被告旋即在票面金額上書寫「一百
    三十三萬元」，復於90年8月5日，在臺北縣板橋市○○路○
    段56號2樓，將前開偽造之借據及本票交付予不知情之楊世
    英，要求楊世英向告訴人催討借款而行使前開偽造文書及票
    據，楊世英乃邀約告訴人於90年8月6日下午在臺北市○○街
    見面，告訴人表示並未簽寫前開借據及本票，始悉上情，因
    認被告乙○○所為，係犯刑法第216條、第210條行使偽造私
    文書罪、第201條第1項偽造有價證券罪等罪嫌。
二、證據能力部分：
    本判決以下所引證據，經本院當庭提示，檢察官、被告及辯
    護人對於被告以外之人於審判外之言詞及書面陳述，均無意
    見，同意作為證據，本院審酌該等證據作成之情況，認為適
    於為本件認定事實之依據，依刑事訴訟法第159條之5第1項
    規定，應具有證據能力，合先敘明。
三、按犯罪事實應依證據認定之，無證據不得認定其犯罪事實，
    刑事訴訟法第154條第2項定有明文。次按認定不利於被告之
    事實，須依積極證據，茍積極之證據不足為不利於被告事實
    之認定時，即應為有利於被告之認定，更不必有何有利之證
    據。認定犯罪事實所憑之證據，雖不以直接證據為限，間接
    證據亦包括在內；然而無論直接或間接證據，其為訴訟上之
    證明，須於通常一般之人均不致有所懷疑，而得確信其為真
    實之程度者，始得據為有罪之認定，倘其證明尚未達到此一
    程度，而有合理之懷疑存在時，事實審法院復已就其心證上
    理由予以闡述，敘明其如何無從為有罪之確信，因而為無罪
    之判決，尚不得任意指為違法。刑事訴訟法第161條已於91
    年2月8日修正公布，其第1項規定：檢察官就被告犯罪事實
    ，應負舉證責任，並指出證明之方法；因此，檢察官對於起
    訴之犯罪事實，應負提出證據及說服之實質舉證責任。倘其
    所提出之證據，不足為被告有罪之積極證明，或其指出證明
    之方法，無從說服法院以形成被告有罪之心證，基於無罪推
    定之原則，自應為被告無罪判決之諭知，最高法院30年上字
    第816號、76年台上字第4986號、92年台上字第128號分別著
    有判例足資參照。
四、公訴人認被告涉有上開犯行，係以告訴人甲○○於警詢、偵
    查中之證述、證人楊世英於警詢之證述、證人丙○○於偵查
    之證述，及借據及本票各乙紙、臺灣企銀86年5月活期存款
    客戶異動資料及票號0000000號、0000000號、0000000號支
    票共3紙等為其主要論據。訊據被告固自承其執有告訴人甲○○名義簽具之130萬元借據及執有告訴人甲○○為共同發
    票人之133萬元本票之事實，然堅詞否認有何公訴人所指之
    上開犯行，辯稱：「甲○○先前積欠伊130萬元，並簽發票
    號0000000號、發票日86年3月30日、金額10萬元及票號000
    0000號、發票日86年3月2日、金額20萬元與票號0000000號
    、發票日86年5月2日，金額100萬元，付款銀行均為臺灣中
    小企業銀行南三重分行之支票3紙予伊，嗣前開支票到期，
    甲○○無法支付票款，而為維持信用，故請伊先將票款存入
    讓支票兌現，伊遂於86年5月3日匯款100萬元至甲○○於臺
    灣中小企業銀行南三重分行，帳號0000000000之帳戶，復於
    同年5月5日匯款30萬元至甲○○前開帳戶，事後甲○○再簽
    本件130萬元收據作為擔保，該收據係由伊在在臺北縣三重
    市○○○路18巷26號1樓書具內容、甲○○簽名，之後，丙○○向伊借3萬元，故丙○○與甲○○共同簽發本件133萬之
    本票，並由丙○○交給伊，丙○○之簽名筆跡經調查局鑑定
    為其所為。由以上匯款程序可知伊與甲○○之間確有借貸關
    係存在，伊絕未偽造借據與本票，亦未委請楊世英向甲○○
    索債。」等語。經查：
  (一)證人丙○○先於91年7月9日偵查中證稱：「我不知道有那張
    本票；（問：為何本票上有你的印章？）因為乙○○保管我
    保險的印章，…我並沒有簽這張本票，上面我及甲○○的印
    章都不是我蓋的。」等語（見91年度偵字第9298號卷第76至
    78頁），於92年6月12日偵查中證稱：「本票不是我寫的。
    」等語，於92年11月26日偵查中證稱：「借據不是我簽的；
    本票上『丙○○』不是我簽的。」等語，於92年12月22日偵
    查中證稱：「（問：為何開100萬票給乙○○？）我不清楚
    。」（見92年度偵緝字第824號卷第34、第65頁背面至第66
    、92頁），於94年2月23日偵查中證稱：「（問、向乙○○
    借錢的本票和借據何人書寫？）丙○○的名字是我簽的，甲○○的名義也是我寫的，因為當時我欠乙○○錢，她拿這些
    票逼我簽名，但我只欠他50萬元，票面金額不是我寫的，地
    點在台北市○○○路○段，當時甲○○不在場；（問：甲○○的名字何人簽寫？）不知道，不是我寫的。」等語（見93
    年偵續字第174號卷第71頁），嗣於原審結證稱：「（本票
    上面）阿拉伯數字部分不是我寫的，國字部分壹佰參拾參萬
    元不是我寫的，付款地台東縣等字跡是我寫的，是乙○○叫
    我寫的，出票人甲○○的名字是我寫的，後面身分證號碼也
    是我寫的，發票人丙○○是我寫的，後面地址同上及身分證
    號碼都是我寫的，發票日是我寫的，乙○○叫我寫那個日期
    ；手印是我的；甲○○完全不知道，這是我跟乙○○的事情
    。」等語（見原審卷二第126頁至第128頁）。比對以上證人
    證人丙○○先後六次於偵查、原審之證言可知，證人丙○○
    對於借據及本票上簽名之細節，究係其所簽署、偽簽抑或是
    被告所偽簽，前後供述不一，已有可疑。再酌以證人丙○○
    前曾因積欠被告50萬元債務，乃於86年5月間某日，在臺北
    縣三重市○○○路18巷26號住處內，利用告訴人未注意之機
    會，竊取告訴人所有放置於住處客廳辦公桌抽屜內之空白支
    票一紙（係以臺灣中小企業銀行南三重分行為付款人、票據
    號碼為AN0000000號），得手後復未經告訴人之同意，意圖
    供行使之用，擅自盜用告訴人放置於該處之印章，蓋於前開
    空白支票之發票人欄，並偽填金額為50萬元、發票日為86
    年9月30日，又以自己名義在支票背面背書，再於同年5月間
    某日，將該紙偽造之支票在同前住處內持交被告，作為償還
    債務之用，犯有偽造有價證券之罪，為本院91年度上更(一)字
    第421號判決判處有期徒刑1年8月，緩刑5年確定在案，有該
    判決影本及證人丙○○之本院被告前案紀錄表各1件在卷可
    憑，證人丙○○既為本件利害關係人，其證言之不具可信度
    ，自不待言。又參之證人丙○○與告訴人當時具夫妻關係，
    而證人丙○○又隨時可取得告訴人之空白支票及印章，且亦
    難排除其偽造告訴人甲○○簽名之可能性，自不能僅憑證人
    丙○○前後不一、相互矛盾之證述，即遽為被告有利或不利
    之認定。
  (二)被告於86年5月3日匯款100萬元至告訴人於臺灣中小企業銀
    行南三重分行，帳號0000000000之帳戶，復於同年5月5日再
    匯款30萬元至告訴人前開帳戶，旋即於匯款當日（即86年5
    月3日及86年5月5日），提示以「甲○○」名義所開之票號
    000 0000號、發票日86年3月30日、金額10萬元；票號00000
    00號、發票日86年3月2日、金額20萬元；票號0000000號、
    發票日86年5月2日，金額100萬元，付款銀行均為臺灣中小
    企業銀行南三重分行之支票三紙將前開匯入之130萬元領出
    ，此為被告所不爭執，並有臺灣中小企業銀行86年5月份甲○○活期存款客戶異動資料與上述支票影本在卷可憑（見93
    年度偵續字第174號偵查卷第4頁至第7頁）。據證人丙○○
    於原審結證稱：「係因伊積欠被告金錢，應被告之要求，而
    以所謂以票換票方式將上述3支票交予被告，其中100萬元支
    票伊前夫甲○○說應該開給被告去領，甲○○有同意，甲○○雖曾欠被告130萬元，但已還清。」等語（見原審卷第52
    、105、127頁），可見證人丙○○之證言前後矛盾，說詞不
    一，質之告訴人於原審結證稱：「上述3紙支票並非伊所簽
    發交付予被告，伊亦未同意丙○○簽發該3紙支票。」等語
    ，堅詞否認親自簽發或同意證人丙○○代為簽發上述3紙支
    票，然徵諸證人丙○○有前述於86年5月間未經告訴人甲○○之同意盜用告訴人之印章而偽造有價證券之前科，證人丙○○係本件利害關係人，其證言當有迴護自己之嫌，自不足
    採。再衡諸告訴人若果如被告所言積欠被告130 萬元未償，
    但仍希望維持其票據信用，被告大可請求告訴人另開遠期支
    票以換回先前簽立之支票，或不加以提兌即可，根本無須大
    費周章，先自行將款項存入告訴人之帳戶，再於同日利用支
    票將存入款項領出，被告此舉實有可能無法兌領支票之風險
    ，顯違商業交易常規，其目的應為製造確有借款130萬元予
    甲○○之假證明，然被告如未經證人丙○○之保證上述3紙
    支票必可如期兌現，其顯然不會採取此自陷危險之違背商業
    交易常規之舉，故告訴人所稱其未積欠被告130萬元債務雖
    屬真實，惟應係證人丙○○未經其前夫告訴人之同意，擅自
    竊取告訴人所有放置於住處客廳辦公桌抽屜內之空白支票3
    紙，偽以告訴人名義簽發上述3紙支票，並逕自交付被告提
    示兌領，始符事實。
  (三)本件以告訴人甲○○名義所簽立、內容為「茲向乙○○借款
    現金新臺幣壹佰參拾萬元整，期限二個月，如逾期未還，願
    受法律制裁，並放棄一切法事及民事訴訟權利，及至清償日
    止計算之利息，訴訟費用由甲○○連帶負責，臺北縣三重市
    ○○○路18巷26號1樓，TEL：（02）0000-0000，中華民國
    86年5月7日」之借據乙紙（下稱本件借據）及該簽名欄上「
    甲○○」簽名，與面額133萬元本票，其出票人欄內「甲○○」署名及票據上「甲○○」印文兩枚，告訴人甲○○均否
    認係其簽具及為其所蓋印（見原審卷二第104頁至第108頁、
    本院99年6月17日審判筆錄第6頁），經本院以肉眼辨識，上
    述借據、本票上「甲○○」之署名及印文，確與告訴人當庭
    親筆書寫及其平日使用之印章蓋用之印文並不相符，然並不
    足以僅以遽認即為被告所偽造。經原審將借據、本票連同甲○○票上背書及偵審時訊問筆錄簽名等資料送請憲兵司令部
    刑事鑑識中心、內政部警政署刑事警察局鑑定結果，憲兵司
    令部刑事鑑識中心函覆略稱：「(一)送鑑借據為影本字跡，難
    以精確認定字跡之筆錄、筆速、筆序等運筆特性，無法比對
    。(二)送鑑本票上『壹佰參拾參萬元』等字，於貴院指定參考
    資料中均無相同文字可供比對」等語，內政部警政署刑事警
    察局函覆則略稱：「經放大檢視比對資料，發現與系爭借據
    簽名字跡相同書寫方式之樣本不足，請再蒐集甲○○86年間
    與系爭簽名書寫方式相同之平日橫式簽名字跡（『鄭』字以
    簡體方式書寫，且『全』、『富』二字以連筆方式書寫之簽
    名字跡）多件，連同原送件資料，彙送鑑定」等語，有憲兵
    司令部刑事鑑識中心95年1月25日安鑑字第0950000141號函
    暨附件、內政部警政署刑事警察局95年8月4日刑鑑字第0950
    072080號函暨附件附卷可稽（見原審卷二第36至38頁、第81
    至83頁），復經本院囑託法務部調查局鑑定借據上筆跡，該
    局函覆：「本案由於提供參對之甲○○、乙○○、丙○○平
    日書寫筆跡與待鑑『甲○○』、大寫金額等筆跡相關係（如
    同一單字或相同部首文字）不足，歉難鑑定」等語，有法務
    部調查局99年3月17日調科貳字第09900116690號函附卷可稽
    （見本院卷），是上開鑑定結果均認難以鑑定，亦查無其他
    證據足以證明確係被告未經告訴人同意而偽造，自難僅以告
    訴人否認為其所簽即採為被告不利之認定。
  (四)又告訴人指稱有自稱「楊世英」之成年男子於90年8月6日下
    午在臺北市○○街與告訴人見面，表示受被告之託出示上開
    偽造借據及本票向告訴人索債，告訴人當場表示並未簽寫該
    借據及本票，並報警處理乙節，雖該自稱楊世英之成年男子
    於警詢筆錄上蓋印之指紋送請內政部警政署刑事警察局鑑定
    結果，均與楊世英（50年10月28日生，身分證號碼：Ｚ00000
     0000號）指紋卡上左拇指指紋相符，有內政部警政署刑事
    警察局99年1月22日刑紋字第09900009587號函暨其附件附卷
    可稽，然原審依該自稱「楊世英」之成年男子於警詢時陳報
    之年籍（50年10月28日生，身分證號碼：Ｚ000000000號）傳
    訊「楊世英」到庭作證，楊世英本人卻結證稱其從未代被告
    向告訴人索債，亦未因本案至警局應訊，告訴人甲○○亦當
    庭辨認楊世英本人後，亦指明到庭之楊世英本人並非當時向
    其索債之「楊世英」，核與指紋鑑定結果相互矛盾。惟不論
    該自稱「楊世英」之人是否冒名應訊，均不足以僅憑其於警
    詢自稱受被告之託持被告交付之上開借據及本票向告訴人索
    債，即遽認被告有公訴人所指之偽造借據及本票之犯行。
  (五)綜上所述，本院認依現存證據顯示，本件積欠被告債務之人
    實係告訴人之前妻即證人丙○○，告訴人本人並未積欠被告
    130萬元債務，證人丙○○未經其前夫告訴人之同意，擅自
    竊取告訴人所有放置於住處客廳辦公桌抽屜內之空白支票3
    紙，偽以告訴人名義簽發上述3紙支票，並逕自交付被告提
    示兌領，故證人丙○○交付被告以告訴人名義簽具之上開借
    據及本票，雖未經告訴人同意簽發，然並無證據證明被告與
    丙○○就偽造借據及本票有何犯意聯絡及行為分擔。
五、從而，本件依檢察官所舉之各項證據，尚有諸多合理性懷疑
    之存在，且證人丙○○之證詞供述不一等情，未達於通常一
    般人均不致於有所懷疑而得確信為真實之程度，自不足以說
    服法院形成被告有檢察官起訴之犯罪事實之心證，此外查無
    其他積極證據足認被告有行使偽造私文書、偽造有價證券之
    犯行，應認不能證明被告犯罪，原審不察，遽為被告有罪之
    判決，尚有違誤。被告上訴意旨指摘原判決有罪不當，為有
    理由，應由本院予以撤銷改判，諭知被告無罪之判決。
據上論斷，應依刑事訴訟法第369條第1項前段、第364條、第301
條第1項前段，判決如主文。
本案經檢察官鄭富銘到庭執行職務。
中    華    民    國    99    年    7     月    1     日
                  刑事第十七庭  審判長法  官  王聰明
                                      法  官  陳憲裕
                                      法  官  黃雅芬
以上正本證明與原本無異。
檢察官如不服本判決，應於收受送達後10日內向本院提出上訴書
狀，其未敘述上訴之理由者並得於提起上訴後10日內向本院補提
理由書（均須按他造當事人之人數附繕本）「切勿逕送上級法院
」。
                                      書記官  鄭雅云
中    華    民    國    99    年    7     月    1     日

司法院資訊處製作；財團法人民間司法改革基金會備份。
